【裁判字號】    95,台上,3412
【裁判日期】    950622
【裁判案由】    違反稅捐稽徵法等罪
【裁判全文】
最高法院刑事判決            九十五年度台上字第三四一二號
    上  訴  人  甲○○
    選任辯護人  曾文杞律師
上列上訴人因違反稅捐稽徵法等罪案件，不服台灣高等法院中華
民國九十二年九月二十六日第二審判決（九十二年度上訴字第二
四０三號，起訴案號：台灣宜蘭地方法院檢察署九十年度偵字第
一八四六號），提起上訴，本院判決如下：
    主  文
原判決關於違反稅捐稽徵法部分均撤銷，發回台灣高等法院。
其他上訴駁回。
    理  由
一、撤銷發回（違反稅捐稽徵法）部分：
本件原判決認定上訴人甲○○係宜蘭縣冬山鄉○○村○○路一八
五巷十六號聖賢股份有限公司（下稱聖賢公司）實際負責人，為
從事業務之人，負有據實製作薪資所得扣繳暨免扣繳憑單之義務
，與李松茂（經原審判決免訴確定）均明知李父李慶雲並未受僱
於聖賢公司，亦未領取薪資，竟共同基於業務上登載不實之概括
犯意聯絡，先後二次於民國八十三年底至八十五年間，在各類所
得扣繳義務人每年開具扣繳憑單之時限內某日，相互約定若聖賢
公司申報新台幣（下同）十萬元之薪資，李松茂可得三千元之酬
庸，而由李松茂提供其全家之戶口名簿予上訴人，上訴人再委由
聖賢公司不知情之不詳姓名成年會計，於其業務上所掌之「八十
四年度各類所得扣繳暨免扣繳憑單」、「八十五年度各類所得扣
繳暨免扣繳憑單」上，虛偽登載李慶雲於八十四年、八十五年間
，在聖賢公司領取薪資所得各十六萬四千七百元、十九萬二千元
等不實事項，並持向財政部台灣省北區國稅局申報聖賢公司八十
四、八十五年度之營利事業所得稅而行使之（行使業務登載不實
文書部分，另行駁回，詳如後述），足生損害於稅捐稽徵機關對
稅捐管理之正確性及李慶雲，上訴人並以此不正當之方法，逃漏
納稅義務人聖賢公司八十四、八十五年度營利事業所得稅分別為
四萬一千一百七十五元、四萬八千元等情。因而撤銷第一審諭知
上訴人被訴違反稅捐稽徵法部分無罪之判決，改判先後論處上訴
人公司負責人為納稅義務人，以不正當方法逃漏稅捐二罪刑（各
處有期徒刑二月）。固非無見。
惟查：（一）、科刑之判決書須將認定之犯罪事實詳記於事實欄
，然後於理由內逐一說明其憑以認定之證據，以使事實與理由兩
相一致，方為合法。又公司為法人，公司負責人為自然人，二者
在法律上並非同一人格主體；倘若納稅義務人係公司，其觸犯稅
捐稽徵法第四十一條逃漏稅捐罪，受罰之主體為公司，非公司負
責人，僅因公司於事實上無從擔負自由刑之責任，基於刑事政策
之考慮，同法第四十七條第一款將納稅義務人公司之責任，於其
應處徒刑之範圍，轉嫁於公司法規定之公司負責人，於此情形，
公司負責人受處罰，係自同法第四十一條轉嫁而來，屬「代罰」
之性質，非因其本身行為具備犯罪構成要件該當性、違法性與有
責性，亦即非因其本身之犯罪而負責任；此一處罰主體專指公司
法規定之公司負責人而言，倘非公司之負責人，即非轉嫁之對象
，而公司法第八條第一項規定：「本法所稱公司負責人：在無限
公司、兩合公司為執行業務或代表公司之股東；在有限公司、股
份有限公司為董事」，第二項則規定：「公司之經理人或清算人
，股份有限公司之發起人、監察人、檢查人、重整人或重整監督
人，在執行職務範圍內，亦為公司負責人」，是公司之經理人在
執行職務範圍內，亦為「公司法規定之公司負責人」，同屬稅捐
稽徵法第四十七條第一款之「代罰」對象。因此自然人如實際負
責公司業務，倘非公司法上之公司負責人，即非轉嫁之對象，縱
其有參與逃漏稅捐之行為，應另成立同法第四十三條第一項之幫
助逃漏稅捐罪，尚無從依上開規定處罰。依卷附聖賢公司稅籍資
料，該公司登記之負責人為蔡聖賢（見第四十八號偵查卷第二頁
），蔡聖賢於被移送違反稅捐稽徵法之另案偵查中，亦陳稱八十
四、五年間，聖賢公司係由其與上訴人共同經營（見同卷第八十
四頁），原審認上訴人係聖賢公司之「實際負責人」，並因而認
其應適用同法第四十七條第一款之規定，就該公司所犯以不正方
法逃漏稅捐罪負責，然理由內並未說明其認定該身分所憑之證據
及得心證之理由，已有理由不備之瑕疵。且就上訴人實際負責該
公司業務情形，如何認其具有公司法所稱負責人身分？此一攸關
上訴人是否為上揭轉嫁代罰之對象，與上訴人利益有重大關係，
乃法院應依職權調查之事項，原審未詳予查證辨明，併有證據調
查職責未盡之違背法令。（二）、有罪之判決書，對於被告有利
之證據不採納者，應記載其理由，為刑事訴訟法第三百十條第二
款所明定，故事實審法院於卷內有利及不利被告之證據併陳時，
如何取捨而為適合於事實之認定，應詳予論列其取捨判斷之理由
，否則究難謂無判決理由不備之違誤。證人李松茂於第一審證稱
八十四年、八十五年其確在聖賢公司工作，其父李慶雲於建廟時
作小工，也是聖賢公司的工程，李慶雲的工資是其領取，其申報
所得稅時李慶雲亦知情等語（見第一審卷第一四二頁），核與證
人李慶雲於偵訊中供證參與建廟工程等情（見第四十八號偵查卷
第一一七頁）相符；另證人鄒有武、林寬陵、戴陳秀月亦分別於
第一審證述聖賢公司施作之工程，係由李松茂、鄒有武等人招募
工人，共同進行施作，而由聖賢公司直接向施作工人發放工資等
語（見第一審卷第八十四至八十六頁），茍屬非虛，似難認聖賢
公司虛報薪資支出，逃漏稅捐，乃原審未予採酌，徒據李松茂、
李慶雲另於偵查中所為李松茂全家及李慶雲均未受僱於聖賢公司
，李松茂確提供全家戶口名簿予上訴人，幫其逃稅，李松茂並未
自聖賢公司領取薪資等不利於上訴人之證言，撤銷第一審就上訴
人被訴違反稅捐稽徵法部分，諭知無罪之判決，遽而改判論處上
訴人罪刑，但對第一審援引為有利於上訴人認定之上開證言，並
未於判決理由內說明不予採納之理由，亦屬判決理由不備。以上
，或為上訴意旨所指摘，或係本院得依職權調查之事項，應認原
判決關於違反稅捐稽徵法部分有發回更審之原因。
二、駁回（行使業務登載不實文書）部分：
按最重本刑為三年以下有期徒刑、拘役或專科罰金之罪，經第二
審判決者，不得上訴於第三審法院，刑事訴訟法第三百七十六條
第一款定有明文。上訴人被訴行使業務登載不實文書部分，原審
係依刑法第二百十六條、第二百十五條論處罪刑，該罪最重本刑
為三年以下有期徒刑，依上開說明，既經第二審判決，自不得上
訴於第三審法院。上訴人就此部分一併提起上訴，顯為法所不許
，應予駁回。
據上論結，應依刑事訴訟法第三百九十七條、第四百零一條、第
三百九十五條前段，判決如主文。
中    華    民    國  九十五  年    六    月  二十二  日
                      最高法院刑事第八庭
                          審判長法官  張  淳  淙
                                法官  張  春  福
                                法官  呂  丹  玉
                                法官  洪  昌  宏
                                法官  蔡  彩  貞
      本件正本證明與原本無異
                                      書  記  官
中    華    民    國  九十五  年    六    月   三十   日
                                                      Y


司法院資訊處製作；財團法人民間司法改革基金會備份。
